【裁判字號】    94,上易,743
【裁判日期】    950103
【裁判案由】    拆屋還地等
【裁判全文】
臺灣高等法院民事判決                 94年度上易字第743號
上  訴  人  甲○○
訴訟代理人  林富村律師
被  上訴人  乙○○
            丙○○
共      同
訴訟代理人  彭火炎律師
            張玉琳律師
上列當事人間請求拆屋還地等事件，上訴人對於中華民國94年 8
月12日臺灣新竹地方法院93年度訴字第402 號第一審判決提起上
訴，本院於94年12月20日言詞辯論終結，判決如下：
    主  文
上訴駁回。
第二審訴訟費用由上訴人負擔。
    事實及理由
一、被上訴人主張：
  (一)坐落新竹市○○段115、16地號土地 (下稱系爭土地)，面積
    1369.02平方公尺、 388.33平方公尺為被上訴人與訴外人吳
    清桂等人所共有，權利範圍詳如起訴狀附表二、三所示 (即
    被上訴人乙○○應有部分為24/240、丙○○應有部分為2/24
    0)。詎上訴人未經被上訴人之同意，擅於系爭土地上建有未
    保存登記建物，長期無權占用系爭土地使用，被上訴人雖再
    三與上訴人協商處理，均置之不理。
  (二)按「所有人對於無權占有或侵奪其所有物者，得請求返還之
    。對於妨害其所有權者，得請求除去之。」、「各共有人對
    於第三人，得就共有物之全部為本於所有權之請求。但回復
    共有物之請求，僅得為共有人全體之利益為之。」，民法76
    7條、第821條定有明文，本件上訴人之建物既無權占有系爭
    土地，被上訴人自得請求上訴人拆除上開建物，並將土地返
    還予被上訴人及其他共有人。
  (三)依民法第767條、第821條之規定，請求上訴人將坐落新竹市
    ○○段第16地號土地上如原判決附圖Ｅ部分所示面積17.33
    平方公尺、第15地號土地上如原判決附圖Ｆ部分所示面積
    64.81平方公尺土地上之建物拆除後將土地返還予被上訴人
    及其他共有人全體等語（原審已確定部分，不另贅論）。
二、上訴人則以：系爭土地上之房屋係伊外祖父吳添與吳添之胞
    弟吳炳交換，因當時吳炳所生之子女較多，乃要伊外祖父吳
    添將己有之土地予吳炳建屋，吳炳即將他人所建之房屋，於
    屋主搬遷時交付吳添居住。嗣伊外祖父吳添於生前即將所有
    之財產對於子女分配清楚，伊母親分到先前養豬之地方，即
    目前房子所在之處，而該房子係是豬、牛舍之茅草土牆，後
    由伊改建成現在之磚造房屋。伊外祖父吳添就系爭土地既有
    權利存在，伊要非無權占用系爭土地等語，資為抗辯。
三、本件原審對於被上訴人之請求，為其勝訴之判決，上訴人聲
    明不服，提起上訴，上訴聲明：(一)原判決不利於上訴人部分
    廢棄；(二)上開廢棄部分，被上訴人在第一審之訴駁回。被上
    訴人答辯聲明則求為判決駁回上訴。
四、兩造不爭執之事項：
  (一)被上訴人主張其為系爭坐落新竹市○○段15、16地號土地共
    有人之一，業據提出土地登記簿謄本二件附卷可稽（見原審
    卷第44-87頁）。
  (二)被上訴人共有坐落新竹市○○段第16地號土地上，有上訴人
    所有如原判決附圖Ｅ部分所示面積17.33平方公尺， 及被上
    訴人共有坐落新竹市○○段第15地號土地上有上訴人所有如
    原判決附圖Ｆ部分所示面積64.81 平方公尺之磚造瓦房一間
    ，門上並無掛有門牌，進入屋內佈滿蜘蛛網，已甚為髒亂，
    內有一個客廳、二個房間，其中一房間放有農用之工具，上
    訴人表示該工具並非其所有等情，經原審履勘現場屬實，有
    勘驗筆錄在卷可稽（見原審卷(一)第285頁）， 並經原審囑託
    新竹市地政事務所派員測量該地上物坐落土地情形，製作土
    地複丈成果圖在卷可憑（見原審卷(一)第390頁）。
五、得心證之理由：
  (一)本件爭點為：(1)上訴人於系爭土地上之建物，是否為無權占
    有？(2)被上訴人請求上訴人拆除系爭土地上之建物，返還土
    地予被上訴人及全體共有人有無理由？茲分述如下：
  (二)按當事人主張有利於己之事實者，就其事實有舉證之責任，
    民事訴訟法第277條定有明文。 次按以無權占有為原因，請
    求返還所有物之訴，被告對原告就其物有所有權存在之事實
    無爭執，而僅以非無權占有為抗辯者，原告於被告無權占有
    之事實，無舉證責任，被告應就其取得占有，係有正當權源
    之事實證明之 (最高法院91年度台上字第2182號判決參照)
    。準此，上訴人即應就此有利於己之占用系爭土地有正當權
    源之事實，負舉證之責任。
  (三)上訴人抗辯其所有位於系爭土地上之房屋，係其外祖父吳添
    與吳炳交換而來，係有權占有系爭土地云云。惟查上訴人亦
    自承：其並不清楚當時是否有經過地主同意在系爭土地上建
    屋（見原審卷(一)第208頁）；又證人許清源於原審證稱：「
    (問：是否知道上訴人所有磚造房屋是何人所建？)答：是上
    訴人的外公吳添與吳炳交換的，好像是姓何的人蓋的。當初
    吳炳的子女比較多，所以就要吳添將他所有的地給他蓋房子
    ，吳炳就將別人的房子交給吳添住。因為別人的房子當時的
    屋主搬走了，吳炳就叫屋主將房屋給吳添住。」、「 (問：
    房子蓋的時候是否是土地所有權人所蓋？) 答：不知道。」
    、「 (問：蓋房子時土地的所有權人是否知道？) 答：不知
    道。」、「(問：你剛剛所述是否聽吳添說的？)答：我沒聽
    姓何的人說，是聽到吳炳跟吳添說。」等語（見原審卷(二)第
    4頁)，且證人即吳炳之孫吳福清亦於原審證稱：「 (問：你
    是否為新竹市○○段15、16地號土地的所有權人之一？) 答
    ：我不曉得，土地是我祖父吳炳留下來的，但是實際的位置
    在哪裡我不清楚。」、「 (問：吳炳有跟吳添換房子的事情
    你是否知道？) 答：我不知道，是到最近聽鄰居及吳添的媳
    婦說才知道，我祖父也沒有跟我們說換房子的事情，但是事
    實上是真的有換房子。」、「 (問：你祖父原先在柑林段15
    、16土地上蓋房子時有無經過其他土地所有權人的同意？)
    答：我祖父是買現成的來交換。」、「 (問：當時別人蓋房
    子時有無經過其他土地所有權人的同意？) 答：我不知道。
    」、「 (問：你祖父原先買別人的房子所在土地附近，土地
    所有權人有無分別管理土地的約定？)答：不知道。」 等語
    （見原審卷(二)第131-132頁）。 經查上開證人所言雖提及上
    訴人之外祖父吳添有與其胞弟吳炳互易房屋之情，惟因該等
    證人不知吳添所取得之房屋係何人興建，及有無經土地所有
    權人同意興建該房屋之情，自難認吳添取得房屋之時，業已
    取得使用系爭土地之權源。參諸上訴人提出之土地登記謄本
    ，其外祖父吳添雖有新竹市○○段422、468、199、420地號
    等土地所有權，惟查上訴人所有之上開房屋，係坐落於系爭
    新竹市○○段16、15地號土地上，顯與其外祖父吳添所有之
    上開土地無涉，亦難據此採為有利於上訴人之認定。上訴人
    抗辯其有合法使用系爭土地之權利，既未提出任何有利於己
    之證據，以實其說，上開所辯，即不可採。
  (四)上訴人又抗辯：系爭土地上如原判決附圖Ｅ、Ｆ部分，係經
    共有人全體同意，由共有人吳炳分管使用，共有人吳炳再同
    意由上訴人外祖父吳添建屋使用云云；惟查上訴人就原判決
    附圖Ｅ、Ｆ部分土地，業經全體共有人同意，並由共有人吳
    炳分管使用乙節，迄未舉證以實其說，自不足採。上訴人另
    抗辯：土地共有人吳炳曾在50年間同意上訴人之外祖父吳添
    建屋使用；上訴人對於系爭土地已取得使用權云云，但為被
    上訴人否認，且上訴人於原審亦自承：我不清楚是否經過地
    主同意在該地建屋（見原審卷(一)第208頁）， 次查：證人吳
    福清亦證稱：伊祖父吳炳係買現成的房屋與吳添交換，亦即
    吳炳係將他人蓋好之現成房屋交與吳添，且當時別人蓋房子
    時有無經過其他土地所有權人之同意，及吳炳買房子所在之
    土地附近有無分別管理土地之分管約定，吳福清俱不知曉，
    是以不足證明吳炳有分管房屋基地及吳炳確有經其餘共有人
    同意，而使用系爭土地，甚為明確。上訴人上開主張，亦不
    足採。又共有人吳炳雖曾有系爭土地之應有部分，惟未經其
    餘共有人之同意，原無使用共有物特定部分之權利，本件自
    不因吳炳對於系爭土地曾有應有部分，遽認上訴人占用系爭
    土地特定部分之建物有使用權源。上訴人上開抗辯，尚不足
    採。
  (五)上訴人復抗辯：伊自50年間即在系爭土地上有建物，依民法
    第772、769、770條規定已因時效取得地上權， 亦有權使用
    系爭土地云云。按因時效取得地上權登記請求權，向該管地
    政機關請求為地上權登記，經地政機關受理，受訴法院應就
    占有人是否具備時效取得地上權之要件為實體上裁判者，須
    以占有人於土地所有權人請求拆屋還地前，以具備時效取得
    地上權之要件為由，向地政機關請求登記為地上權人為前提
    （最高法院85年台上字第829號判決參照）。 經查：本件上
    訴人既於被上訴人訴請拆屋還地之後，始向地政機關申請登
    記為地上權人，且未舉證其已依時效取得地上權，則其占有
    系爭土地自屬無正當合法權源。被上訴人主張上訴人無權占
    有系爭土地，基於民法第767條所有權之作用， 請求上訴人
    拆除地上建物並返還系爭土地，於法並無不合。上訴人上開
    抗辯，亦不足採。
六、綜上，本件被上訴人既為系爭土地之所有權人，則被上訴人
    依民法第767條、第801條之法律關係，請求上訴人將其所有
    坐落新竹市○○段第16地號土地上如原判決附圖Ｅ部分所示
    面積17.33平方公尺、 第15地號土地上如原判決附圖Ｆ部分
    所示面積64.81平方公尺之地上物， 予以拆除後返還於被上
    訴人全體，為有理由，應予准許。原審就此部分，為上訴人
    敗訴之判決，經核並無不合。上訴意旨，指摘原判決此部分
    不當，求予廢棄改判，為無理由，應予駁回。
七、本件事證已臻明確，兩造所為之其他主張陳述並所提之證據
    ，經審酌均與本件之結論無涉，不再一一論述，併予敘明。
八、據上論結，本件上訴為無理由，依民事訴訟法第449條第1項
    、第78條，判決如主文。
中    華    民    國    95    年    1    月     3     日
                  民事第三庭審判長法  官  林敬修
                                  法  官  張靜女
                                  法  官  劉勝吉
正本係照原本作成。
不得上訴。
中    華    民    國    95    年    1     月    5     日
                                  書記官  李翠齡


司法院資訊處製作；財團法人民間司法改革基金會備份。
